【裁判字號】    96,訴,1438
【裁判日期】    970806
【裁判案由】    分割共有物
【裁判全文】
臺灣臺南地方法院民事判決              96年度訴字第1438號
原      告  黃○○
            Ｂ○○
上  二  人
訴訟代理人  鄭世賢律師
被      告  Ａ○○
            玄○○
            卯○○○
            巳○○
            Ｃ○○
            丙○○
            辰○○○
            申○○
上  一  人
訴訟代理人  天○○
被      告  丑○○○
            地○○
            壬○○
            午○○
            丁○○
            寅○○
            己○
            庚○○
            辛○○
            宙○○
            宇○○
            戊○○
            子○○○
            癸○○○
                        號
            乙○○○
            戌○○
                        13樓.
            酉○○
            Ｄ○○
            亥○○
兼  上四人
訴訟代理人  未○○
被      告  財政部國有財產局
法定代理人  郭武博
訴訟代理人  郭鴻正
複  代理人  甲○○
上列當事人間請求分割共有物事件，經本院於民國97年7月23日
言詞辯論終結，判決如下：
    主    文
被告Ａ○○、玄○○、卯○○○、巳○○、Ｃ○○、丙○○、辰
○○○應就其被繼承人謝覓所遺坐落臺南縣鹽水鎮○○○段五三
七地號，面積二三一七平方公尺土地，應有部分十分之一，辦理
繼承登記。
被告申○○應就其被繼承人謝大樹所遺如主文第一項所示土地，
應有部分十分之一，辦理繼承登記。
被告丑○○○、地○○、壬○○、午○○、丁○○、寅○○、己○、庚○○、辛○○應就其被繼承人謝亂所遺如主文第一項所示
土地，應有部分十分之一，辦理繼承登記。
被告宙○○、宇○○、戊○○、子○○○、癸○○○、乙○○○
應就其被繼承人李趙救所遺如主文第一項所示土地，應有部分十
分之二，辦理繼承登記。
兩造共有如主文第一項所示土地分割如附圖一所示：即編號537
（1）面積一九七平方公尺分歸被告未○○、戌○○、酉○○、
Ｄ○○、亥○○依原應有部分比例保持共有；編號537（2）面積
一九七平方公尺分歸被告申○○取得；編號537（3）面積一九七
平方公尺分歸被告丑○○○、地○○、壬○○、午○○、丁○○
、寅○○、己○、庚○○、辛○○公同共有；編號537（4）面積
三九四平方公尺分歸原告黃○○、Ｂ○○依原應有部分比例保持
共有；編號537（5）面積三四七平方公尺分歸兩造依原應有部分
比例保持共有；編號537（6）面積一九七平方公尺分歸被告Ａ○○、玄○○、卯○○○、巳○○、Ｃ○○、丙○○、辰○○○公
同共有；編號537（7）面積三九四平方公尺分歸被告宙○○、宇
○○、戊○○、子○○○、癸○○○、乙○○○公同共有；編號
537（8）面積三九四平方公尺分歸被告財政部國有財產局取得。
訴訟費用由兩造按如附表所示之應有部分比例負擔。
    事實及理由
一、被告Ａ○○、玄○○、卯○○○、巳○○、Ｃ○○、丙○○
    、辰○○○、申○○、丑○○○、地○○、壬○○、午○○
    、丁○○、寅○○、己○、庚○○、辛○○、宙○○、宇○○、戊○○、子○○○、癸○○○、乙○○○、戌○○、酉
    ○○、Ｄ○○、亥○○、未○○經合法通知，均未於最後言
    詞辯論期日到場，核無民事訴訟法第386條所列各款情形，
    爰依原告之聲請，由其一造辯論而為判決。
二、原告起訴主張：坐落臺南縣鹽水鎮○○○段537地號，面積
    2317平方公尺土地（以下簡稱系爭土地）為原告及被告Ａ○○、玄○○、卯○○○、巳○○、Ｃ○○、丙○○、辰○○○之被繼承人謝覓、被告申○○之被繼承人謝大樹、被告丑
    ○○○、地○○、壬○○、午○○、丁○○、寅○○、己○
    、庚○○、辛○○之被繼承人謝亂、被告宙○○、宇○○、
    戊○○、子○○○、癸○○○、乙○○○之被繼承人李趙救
    、被告申○○、未○○、戌○○、酉○○、Ｄ○○、亥○○
    及中華民國（管理者財政部國有財產局）所共有，應有部分
    之比例如附表所示。謝覓、謝大樹、謝亂、李趙救分別於民
    國39年6月28日、21年1月4日、37年5月11日、70年4月6日死
    亡，惟其4人之繼承人，就渠等所有系爭土地應有部分均尚
    未辦理繼承登記。系爭土地無依使用目的不能分割之情事，
    亦無不得分割之特約，故依法訴請被告Ａ○○等人辦理繼承
    登記後，分割系爭土地。依台灣省建築管理規則第5條第l項
    、第2項：「巷道為單向出口長度在40公尺以下，雙向出口
    在80公尺以下，寬度不足4公尺者，以該巷道中心線為準，
    兩旁均等退讓，以合計達到4公尺寬度之邊界線作為建築線
    ；巷道長度超過上開規定者，兩旁亦應均等退讓，以合計達
    到6公尺寬度之邊界線作為建築線。」，查系爭土地留設之
    私設巷道為雙向出口，北面出口需通行鄰地即同段531及531
    -2地號部分土地，始能通往鄉道○○○巷道長度合計超過80
    公尺，故而巷道兩旁應均等退讓，以合計達到6公尺寬度之
    邊界線作為建築線，並考量各房屋使用現況，爰請求依附圖
    一所示方案分割。並聲明：求為判決如主文所示。
三、被告方面：
（一）被告未○○：同意依原告所提方案分割。
（二）被告戌○○、酉○○、Ｄ○○、亥○○、未○○：被告戌
      ○○、酉○○、Ｄ○○、亥○○、未○○願保持共有
（三）被告申○○、Ａ○○：希望不要拆到被告所有之房屋。
（四）被告玄○○：對分割方案沒有意見。
（五）被告財政部國有財產局：同意依原告所提方案分割，但希
      望坐落被告財政部國有財產局分得土地上之廟宇能遷移。
（六）被告卯○○○、巳○○、Ｃ○○、丙○○、辰○○○、丑
      ○○○、地○○、壬○○、午○○、丁○○、寅○○、己○、庚○○、辛○○、宙○○、宇○○、戊○○、子○○○、癸○○○、乙○○○等人未於言詞辯論期日到場，亦
      未提出書狀作何聲明或陳述。
四、原告主張系爭土地為原告及被告Ａ○○、玄○○、卯○○○
    、巳○○、Ｃ○○、丙○○、辰○○○之被繼承人謝覓、被
    告申○○之被繼承人謝大樹、被告丑○○○、地○○、壬○○、午○○、丁○○、寅○○、己○、庚○○、辛○○之被
    繼承人謝亂、被告宙○○、宇○○、戊○○、子○○○、癸○○○、乙○○○之被繼承人李趙救、被告申○○、未○○
    、戌○○、酉○○、Ｄ○○、亥○○及中華民國（管理者財
    政部國有財產局）所共有，應有部分之比例如附表所示。謝
    覓、謝大樹、謝亂、李趙救分別於39年6月28日、21年1月4
    日、37年5月11日、70年4月6日死亡，惟其4人之繼承人，就
    渠等所有系爭土地應有部分均尚未辦理繼承登記。系爭土地
    無依使用目的不能分割之情事，亦無不得分割之特約之事實
    ，業據其提出土地登記簿謄本、戶籍謄本及繼承系統表等為
    證，並為到場被告Ａ○○等人所不爭執，自堪信原告之上開
    主張為真實。
五、按各共有人如非因物之使用目的不能分割或契約訂有不分割
    期限者，得隨時請求分割共有物。又共有物之分割，依共有
    人協議之方法行之。分割之方法，不能協議決定者，法院得
    因任何共有人之聲請，命為左列分配：一、以原物分配於各
    共有人。二、變賣共有物，以價金分配於各共有人，民法第
    823條第1項、第824條第1項、第2項分別定有明文。查系爭
    土地為兩造所共有，兩造既未定有不分割之特約，亦無因物
    之使用目的不能分割之情事，兩造復不能達成分割協議，則
    原告依繼承之法律關係及民法第823條第1項、第824條第2項
    之規定，訴請被告Ａ○○、玄○○、卯○○○、巳○○、Ｃ
    ○○、丙○○、辰○○○，被告申○○，被告丑○○○、地
    ○○、壬○○、午○○、丁○○、寅○○、己○、庚○○、
    辛○○，被告宙○○、宇○○、戊○○、子○○○、癸○○○、乙○○○應分別就其被繼承人謝覓、謝大樹、謝亂、李
    趙救所有系爭土地應有部分辦理繼承登記後，為裁判分割，
    即有理由，應予准許。
六、系爭土地南側臨約3米寬之柏油路，其上有被告未○○所有
    如附圖二編號Ａ、Ｂ所示房屋，被告申○○所有如附圖二編
    號Ｃ、Ｄ、Ｅ所示房屋，被告Ａ○○所有如附圖二編號Ｈ、
    Ｉ所示房屋，訴外人五營廟所有如附圖二編號Ｇ所示廟宇，
    如附圖二編號Ｆ所示約4米寬之柏油路等情，業經本院會同
    台南縣鹽水地政事務所派員至系爭土地現場履勘測量屬實，
    有本院勘驗筆錄及台南縣鹽水地政事務所製作之土地複丈成
    果圖附卷可稽。
七、按分割共有物，除應謀共有人間之公平外，並應斟酌各共有
    人之利害關係，並共有物之性質、價格、利用價值、經濟效
    益及實際使用情形決之，要以維持全體共有人之公平為標準
    ，為適當之分配，以免有害社會經濟。經查，系爭土地南側
    臨約3米寬之柏油路，其上有被告未○○所有如附圖二編號
    Ａ、Ｂ所示房屋，被告申○○所有如附圖二編號Ｃ、Ｄ、Ｅ
    所示房屋，被告Ａ○○所有如附圖二編號Ｈ、Ｉ所示房屋，
    訴外人五營廟所有如附圖二編號Ｇ所示廟宇，如附圖二編號
    Ｆ所示約4米寬之柏油路，業如前述，依原告所提附圖一所
    示方案分割，接近於現使用狀況，被告復未提出其他分割方
    案，是本院審酌系爭土地形狀，現占有使用之現況及共有人
    之意願，並分割後各共有人所取得之土地均有道路可與外界
    聯繫，及其四週現況，認依如依附圖一所示方案分割，較符
    合全體共有人利益，爰判決如主文第5項所示。
八、按因共有物分割、經界或其他性質上類似之事件涉訟，由敗
    訴當事人負擔訴訟費用顯失公平者，法院得酌量情形，命勝
    訴之當事人負擔其一部，民事訴訟法第80條之1定有明文。
    本件兩造同意分割，惟因分割方法無法達成協議，兩造於訴
    訟進行中所提出之分割方案及原告所支出之測量費等，均係
    為伸張或防衛權利所必要，本院認本件訴訟費用應由兩造依
    主文第6項所示之比例負擔，併此敘明。
九、訴訟費用負擔之依據：民事訴訟法第78條、第85條第1項但
    書、第2項、第80條之1。
中    華    民    國    97    年    8     月     6    日
                  民事第二庭    法  官  蘇正賢
以上正本係照原本作成
如對本判決上訴，須於判決送達後20日內向本院提出上訴狀
中    華    民    國    97    年    8     月     6    日
                                書記官  陳美萍
附表
臺南縣鹽水鎮○○○段五三七地號土地共有人及其應有部分比例
┌──┬──────┬────────────────┐
│編號│  姓  名    │         應有部分比例           │
├──┼──────┼────────────────┤
│ 1  │Ａ○○      │十分之一（公同共有）            │
│    │玄○○      │訴訟費用連帶負擔                │
│    │卯○○○    │                                │
│    │巳○○      │                                │
│    │Ｃ○○      │                                │
│    │丙○○      │                                │
│    │辰○○○    │                                │
├──┼──────┼────────────────┤
│ 2  │申○○      │十分之一                        │
├──┼──────┼────────────────┤
│ 3  │丑○○○    │十分之一（公同共有）            │
│    │地○○      │訴訟費用連帶負擔                │
│    │壬○○      │                                │
│    │午○○      │                                │
│    │丁○○      │                                │
│    │寅○○      │                                │
│    │己○        │                                │
│    │庚○○      │                                │
│    │辛○○      │                                │
├──┼──────┼────────────────┤
│ 4  │宙○○      │十分之二（公同共有）            │
│    │宇○○      │訴訟費用連帶負擔                │
│    │戊○○      │                                │
│    │子○○○    │                                │
│    │癸○○○    │                                │
│    │乙○○○    │                                │
├──┼──────┼────────────────┤
│ 5  │未○○      │四十分之一                      │
├──┼──────┼────────────────┤
│ 6  │戌○○      │四十分之一                      │
├──┼──────┼────────────────┤
│ 7  │酉○○      │四十分之一                      │
├──┼──────┼────────────────┤
│ 8  │Ｄ○○      │八十分之一                      │
├──┼──────┼────────────────┤
│ 9  │亥○○      │八十分之一                      │
├──┼──────┼────────────────┤
│10  │中華民國財政│十分之二                        │
│    │部國有財產局│                                │
├──┼──────┼────────────────┤
│11  │黃○○      │十分之一                        │
├──┼──────┼────────────────┤
│12  │Ｂ○○      │十分之一                        │
└──┴──────┴────────────────┘


司法院資訊處製作；財團法人民間司法改革基金會備份。
